臺北高等行政法院裁定
110年度停字第116號
聲  請  人  吳傑人                             
相  對  人  法務部                                
代  表  人  蔡清祥        
上列當事人間聲請停止執行事件，聲請人聲請停止原處分（法務
部民國110年11月18日法檢字第11004534160號函）之執行，本院
裁定如下：        
    主  文
聲請駁回。
聲請訴訟費用由聲請人負擔。
    理  由
一、按原行政處分之執行，除法律另有規定外，不因提起訴願而
    停止；原行政處分之合法性顯有疑義者，或原行政處分之執
    行將發生難以回復之損害，且有急迫情事，並非為維護重大
    公共利益所必要者，受理訴願機關或原行政處分機關得依職
    權或依申請，就原行政處分之全部或一部，停止執行；前項
    情形，行政法院亦得依聲請，停止執行，訴願法第93條定有
    明文。再行政訴訟繫屬中，行政法院認為原處分或決定之執
    行，將發生難於回復之損害，且有急迫情事者，得依職權或
    依聲請裁定停止執行，但於公益有重大影響，或原告之訴在
    法律上顯無理由者，不得為之；於行政訴訟起訴前，如原處
    分或決定之執行將發生難於回復之損害，且有急迫情事者，
    行政法院亦得依受處分人或訴願人之聲請，裁定停止執行。
    但於公益有重大影響者，不在此限，併為行政訴訟法第116
    條第2項、第3項所明定。因我國現行暫時權利保護之「停止
    （原處分）執行」法制，法律並未以外國學說所稱之「審究
    本案訴訟勝訴概然性」直接作為法律要件，而係於訴願法第
    93條第2項及行政訴訟法第116條第2項、第3項分別將「行政
    處分之合法性顯有疑義」及「原告之訴在法律上顯無理由」
    列為「得停止執行」及「不得停止執行」之態樣，以符合停
    止執行制度，原則上係對獲得撤銷訴訟勝訴判決確定之受處
    分人或訴願人，提供有效法律保護之基本精神。從而，行政
    法院於審查停止執行之聲請時，依即時可得調查之事證判斷
    ，如聲請人之本案訴訟顯會勝訴（即行政處分之合法性顯有
    疑義），即得裁定停止執行；惟如聲請人之本案訴訟顯會敗
    訴（法律上顯無理由），則應駁回其聲請；至如聲請人之本
    案訴訟並無顯會勝訴或敗訴之情形，則應審究原處分之執行
    是否會發生難於回復之損害，且有急迫情事，以及停止執行
    對公益有無重大影響等要件，以決定之（最高行政法院107
    年度裁字第1590號裁定意旨可參）。
二、爭訟概要：聲請人前獲相對人發給95臺檢證字第0000號律師
    證書，惟其另犯貪污治罪條例刑事犯罪，終經臺灣高等法院
    高雄分院以99年度矚上更一字第2號刑事判決，處有期徒刑7
    年6月，復由最高法院以101年度台上字第255號刑事判決，
    上訴駁回而確定，並於民國105年4月28日縮刑假釋出監並付
    保護管束，其保護管束期間至108年4月12日期滿，假釋未經
    撤銷以已執行論。嗣相對人依律師法第5條第1項第1款、第9
    條第5項，及律師資格審查會審議規則第13條等規定，於110
    年11月18日以法檢字第11004534160號函，廢止聲請人前開
    律師證書，並命返還予相對人（下稱原處分）。然聲請人不
    服原處分提起訴願，復向本院聲請停止原處分之執行。
三、聲請意旨略以：相對人以聲請人有律師法第5條第1項第1款
    不得發給律師證書情形，予以廢止其所持律師證書，但未依
    同條第2項規定徵詢全國律師聯合會之意見，為無效之行政
    處分，故原處分之合法性顯有疑義。又聲請人接受委託或法
    院指定擔任辯護人、訴訟代理人、自訴代理人等，多達20至
    30件，基於當事人與聲請人間委任關係，若無法執行律師職
    務，將造成當事人難以回復之損害，而有急迫情事，併有信
    賴保護原則之適用。復本件影響僅屬聲請人之生存權、財產
    權、職業權，與重大公共利益無涉；況聲請人因擔任桃園、
    苗栗、臺中、彰化、南投、雲林、嘉義、高雄等律師公會之
    義務或指定辯護律師等職，如停止原處分之執行反可維護重
    大公共利益。況聲請人所涉刑事犯罪已經服刑完畢，行政懲
    處部分亦經為免議處分，核屬律師法第9條第5項但書所稱除
    名以外之其他處分，故依一事不再理原則，相對人不得廢止
    聲請人之律師證書。且律師法第5條第1項第1款、第9條第5
    款限於已經登錄律師公會職業之律師，不應包含尚未登錄律
    師公會之律師；則聲請人取得律師證書時間為95年7月6日，
    該時仍為公務員，未登錄律師公會執行律師業務，自無該條
    項之適用。是相對人所為之原處分合法性顯有疑義，又將造
    成難以回復之損害，而有急迫情事，爰聲請停止原處分之執
    行。
四、經查：
　㈠按律師以保障人權、實現社會正義及促進民主法治為使命；
    律師應基於前項使命，本於自律自治之精神，誠正信實執行
    職務，維護社會公義及改善法律制度；律師應砥礪品德、維
    護信譽、遵守律師倫理規範、精研法令及法律事務；申請人
    受1年有期徒刑以上刑之裁判確定，依其罪名及情節足認有
    害於律師之信譽情形者，不得發給律師證書，但受緩刑之宣
    告，緩刑期滿而未經撤銷，或因過失犯罪者，不在此限；前
    項第1款及第8款之情形，法務部應徵詢全國律師聯合會之意
    見；律師於本法108年12月13日修正之條文施行前有第5條第
    1項第1款情形者，法務部應於修正施行後2年內廢止其證書
    ，但修正施行前經律師懲戒委員會審議為除名以外之其他處
    分，或刑之執行完畢已逾7年者，不予廢止，律師法第1條、
    第2條、第5條第1項第1款、第2項、第9條第5項定有明文。
    另律師資格審查會決議對受審查人為律師證書之撤銷或廢止
    處分時，應併同為命其返還該證書之決議，復為律師資格審
    查會審議規則第13條所明訂。
　㈡查聲請人前獲相對人發給95臺檢證字第0000號律師證書，惟
    其另犯貪污治罪條例刑事犯罪，終經臺灣高等法院高雄分院
    以99年度矚上更一字第2號刑事判決，處有期徒刑7年6月，
    復由最高法院以101年度台上字第255號刑事判決，上訴駁回
    而確定，並於105年4月28日縮刑假釋出監並付保護管束，其
    保護管束期間至108年4月12日期滿，假釋未經撤銷以已執行
    論等情，有律師資料查詢、上揭刑事判決書、臺灣高等法院
    被告前案紀錄表等在卷可參，足以信實。再相對人以聲請人
     所為刑事犯罪經判處有期徒刑7年6月確定，認依其罪名及
    情節足認有害於律師之信譽情形，有不得發給律師證書情形
    ，經徵詢全國律師聯合會之意見後，遂以原處分廢止聲請人
    前開律師證書，並命返還予相對人乙節，亦有相對人110年4
    月13日法檢字第11004500380號函、全國律師聯合會110年7
    月16日(110)律聯字第110176號函暨原處分附卷足憑；則聲
    請人既受1年有期徒刑以上刑之裁判確定，經相對人依其罪
    名及情節足認有害於律師之信譽情形，復已徵詢全國律師聯
    合會之意見後，合於律師法第5條第1項第1款、第9條第5項
    之廢止律師證書事由，相對人乃基此暨律師資格審查會審議
    規則第13條等規定，以原處分廢止聲請人前開律師證書，並
    命返還予相對人，尚無行政處分之合法性顯有疑義情形存在
    。
　㈢雖聲請人以相對人所為之原處分，漏未徵詢全國律師聯合會之意見，違反律師法第5條第2項之規定；且其所涉刑事犯罪已經服刑完畢，又行政懲處部分亦為免議處分，有律師法第9條第5項但書不予廢止情事；另聲請人取得律師證書時間為95年7月6日，該時仍為公務員，未登錄律師公會執行律師業務，應無律師法第5條第1項第1款規定之適用，反應適用信賴保護原則，而謂原處分之合法性顯有疑義。惟相對人前已徵詢全國律師聯合會之意見，始作成原處分，並無違反律師法第5條第2項之規定；又聲請人所犯刑事犯罪，甫於108年4月12日假釋期滿，迨相對人於110年11月18日作成原處分，未逾刑之執行完畢7年，且其未因此經律師懲戒委員會審議為除名以外之其他處分，核無律師法第9條第5項但書不予廢止情事，自無從認原處分之合法性顯有疑義。另聲請人因上揭刑事犯罪，併涉公務員懲戒部分，雖經公務員懲戒委員會以101年度鑑字第12168號議決，為免議之議決，但此係聲請人就檢察官身分之公務員懲戒結果，無關律師職務行為之懲戒，當非律師法第9條第5項但書之其他處分。而相對人所為之原處分固屬授予利益行政處分之廢止，然此為行政程序法第123條第1款法規准許廢止，自得適法廢止；至相對人應否給予聲請人合理之補償，此涉實體之判斷，難謂原處分之合法性顯有疑義。是聲請人所陳各節，俱不得認原處分之合法性顯有疑義，無由以此停止原處分之執行。
　㈣另律師法第5條第1項第1款修正理由謂：原第1款「經律師懲
    戒委員會懲戒除名」之要件，須係執業律師且經移付懲戒者
    ，始足當之，致未取得律師資格或已取得律師資格而未執業
    者，縱曾受1年有期徒刑以上刑之裁判確定，依其罪名及情
    節足認其有害律師信譽之情形，然因其並非以執業律師身分
    所犯之罪，而無法依本法移付懲戒，致無法依第1款規定撤
    銷（或廢止）其律師資格，顯有未洽，實務上貪瀆司法官仍
    能因此而轉任律師，更嚴重影響司法威信，是為維護律師形
    象及綱紀與司法威信，避免上開無法規範之情形，爰刪除「
    經律師懲戒委員會懲戒除名」之要件，並酌作文字修正。固
    聲請人主張其為執業律師，因接受當事人委託或法院指定擔
    任辯護人、訴訟代理人、自訴代理人等，但原處分之執行，
    致其無法繼續執行律師職務，基於屬人性之委任關係，將發
    生難於回復之損害，而有急迫情事；惟參酌律師法第5條第1
    項第1款之修正理由，乃因實務上貪瀆司法官藉此轉任律師
    ，嚴重影響司法威信，為維護律師形象及綱紀與司法威信，
    特刪除「經律師懲戒委員會懲戒除名」之要件，並於同法第
    9條第5項前段予以規範，顯係為維護重大公共利益所設，原
    處分之執行核屬必要。是聲請人縱因原處分之執行，將發生
    難以回復之損害，而有急迫情事，惟原處分乃針對律師法修
    正前貪瀆司法官轉任律師之弊病所為，停止執行將對公益有
    重大影響，自非法所許；故為維護律師形象及綱紀與司法威
    信之重大公共利益，原處分之執行核屬必要，聲請人所述各
    情尚無阻其執行之效力。
五、綜上所述，相對人以聲請人於律師法修正前有受1年有期徒
    刑以上刑之裁判確定，依其罪名及情節足認有害於律師之信
    譽情形，經徵詢全國律師聯合會之意見後，遂以原處分廢止
    聲請人前開律師證書，並命返還予相對人，經查無行政處分
    之合法性顯有疑義情形；且縱原處分之執行將發生難以回復
    之損害，而有急迫情事，然原處分乃針對律師法修正前貪瀆
    司法官轉任律師之弊病所為，有維護律師形象及綱紀與司法
    威信之重大公共利益，原處分之執行核屬必要。從而，本件
    原處分之合法性並無顯有疑義，且因停止執行將對公益有重
    大影響，不合於停止執行之要件；故聲請人聲請停止原處分
    之執行，為無理由，應予駁回。
六、依行政訴訟法第104條，民事訴訟法第95條、第78條，裁定
    如主文。　　
中　　華　　民　　國　　111 　年　　1 　　月　　25　　日
              臺北高等行政法院第二庭
                        審判長法  官  蕭忠仁
                              法  官  羅月君
                              法  官  黃翊哲
上為正本係照原本作成。
如不服本裁定，應於送達後10日內向本院提出抗告狀（須按他造
人數附繕本）。
中　　華　　民　　國　　111 　年　　1 　　月　　25　　日
　　　　　　　　　　　　　　　書記官　李芸宜